---
title: "Avaliação pela Moda, Média ou Mediana?"
author: 
- Luiz Fernando Palin Droubi
- Willian Zonato
date: "15 de fevereiro de 2018"
output: 
  pdf_document: 
    number_sections: yes
header-includes:
  - \usepackage[brazil]{babel}
link-citations: yes
csl: ABNT_UFPR_2011-Mendeley.csl
subtitle: Imóvel de Interesse da União
bibliography: bibliography.bib
documentclass: article
classoption: a4paper
---

```{r setup, include=FALSE}
knitr::opts_chunk$set(echo = TRUE, dev = "png", out.width = "0.7\\linewidth",
                      fig.path = "images/", fig.align = "center", warning = FALSE)
options(digits = 10)
brformat <- function(x, decimal.mark = ",", big.mark = ".", digits = 2, nsmall = 2, scientific = FALSE, ...) {
  format(x, decimal.mark = decimal.mark, big.mark = big.mark, digits = digits, 
         nsmall = nsmall, scientific = scientific, ...)
}
reais <- function(prefix = "R$", ...) {
  function(x) paste(prefix, brformat(x, ...), sep = "")
}
porcento <- function (x) {
    if (length(x) == 0) 
        return(character())
    x <- plyr::round_any(x, scales:::precision(x)/100)
    paste0(x * 100, "\\%")
}
library(appraiseR)
```

# INTRODUÇÃO

# REVISÃO BIBLIOGRÁFICA

## Esperança matemática ou Valor Esperado

Segundo @wiki:E, a "**esperança matemática** de uma variável aleatória é a soma do produto de cada probabilidade de saída da experiência pelo seu respectivo valor. Isto é, representa o valor médio 'esperado' de uma experiência se ela for repetida muitas vezes". Matematicamente, a Esperança de uma variável aleatória $X$ é representada pelo símbolo $E[X]$, de tal forma que, pela definição dada acima, no caso de uma variável aleatória discreta, $E[X] = \sum_{i = 1}^{\infty}x_ip(x_i)$. Já para uma variável aleatória contínua, o valor esperado torna-se $E[X] = \int_{-\infty}^{\infty}xf(x)$.

Segundo @wiki:E, pode-se demonstrar que, no caso geral:

$$E[g(X)] \neq g(E[X])$$

## O problema da retransformação das variáveis

Para efetuar a  retransformação das estimativas de uma regressão logarítmica de volta a sua escala original, precisa-se ter em conta a desigualdade mencionada na seção \ref{esperanca-matematica-ou-valor-esperado}.

Segundo @NBERt0246, quando ajustamos o logaritmo natural de uma variável $Y$ contra outra variável $X$ através da seguinte equação de regressão:

$$ln(Y) = \beta_0 + \beta_1X + \epsilon$$
A melhor estimativa que se pode fazer da variável dependente $Y$ é o seu Valor Esperado, que neste caso vale:

$$E[Y] = e^{\beta_0 + \beta_1X} \cdot E[e^\epsilon]$$
Embora o valor esperado dos resíduos seja igual a zero, ele está submetido a uma transformação não linear, de maneira que não podemos afirmar que $E[e^\epsilon] = 1$, como vimos na seção anterior. Desta maneira, o estimador abaixo é enviesado:

$$E[Y] = e^{\beta_0 + \beta_1X}$$

Se o termo de erro $\epsilon$ é normalmente distribuído $N(0,\sigma^2)$, então um estimador não-enviesado para o valor esperado $E[Y]$, de acordo com @Duan, assume a forma vista na equação abaixo:

$$E[Y] = e^{\beta_0 + \beta_1X} \cdot e^{\frac{1}{2}\sigma^2}$$

# ESTUDO DE CASO

## Geração de dados randômicos

```{r dados}
set.seed(123)

a = -5
b = 2

x = runif(100,0,1)
y = exp(a*x+b+rnorm(100,0,.2))
```

```{r grafico}
plot(x,y)
```


### Gráfico da variável transformada

```{r graficotrans}
plot(x, log(y)) 
abline(lm(log(y) ~ x), col = 2)
```

## Ajuste da regressão não-linear

```{r nls}
### NLS Fit
NLfit <- nls(y ~ exp(a*x+b), start = c(a = -10, b = 15)) 
```

### Coeficientes

```{r coef}
co <- coef(NLfit)
co
```

### Gráfico do modelo não-linear

```{r graficoNL}
f <- function(x,a,b) {exp(a*x+b)}
curve(f(x = x, a = co[1], b = co[2]), col = 2, lwd = 1.2) 
curve(f(x = x, a = -5, b = 2), col = 3, lwd = 1.5, add = TRUE)
```

### Estimativas do modelo não-linear

```{r}
pNLfit <- predict(NLfit, newdata = data.frame(x = .7))
pNLfit
```

O valor teórico obtido pela equação original ($y = e^{-5x + 2}$) é de:

```{r}
Vteorico <- exp(-5*.7 + 2)
round(Vteorico, 4)
```

$$\epsilon = \frac{\hat{Y} - E[Y]}{E[Y]}$$

O valor obtido pelo modelo é muito próximo do valor teórico. O erro do modelo, portanto, é de `r porcento((pNLfit - Vteorico)/Vteorico)`.

## Ajuste de modelo linear generalizado

### Poisson

```{r glm}
Gfit <- glm(y ~ x, family = poisson())
summary(Gfit)
```

#### Estimativa com o modelo linear generalizado com Poisson

```{r}
pGfit <- predict(Gfit, newdata = data.frame(x = .7), type = "response")
pGfit
```

O valor obtido pelo modelo também é muito próximo do valor teórico obtido pela equação original ($y = e^{-5x + 2}$). Neste caso, o erro do modelo é de `r porcento((pGfit - Vteorico)/Vteorico)`.

### Gauss

```{r glm2}
Gfit2 <- glm(y ~ x, family = gaussian(link = "log"))
summary(Gfit2)
```

#### Estimativa com o modelo linear generalizado com Gauss

```{r}
pGfit2 <- predict(Gfit2, newdata = data.frame(x = .7), type = "response")
pGfit2
```

O valor obtido pelo modelo também é muito próximo do valor teórico obtido pela equação original ($y = e^{-5x + 2}$). Neste caso, o erro do modelo é de `r porcento((pGfit2 - Vteorico)/Vteorico)`. Observar que a adoção de ajuste por modelo linear generalizado com família gaussiana e *log-link* é equivalente ao ajustamento de um modelo de regressão não-linear, como visto na seção anterior.

## Ajuste de Regressão Linear com variável dependente transformada

```{r lm}
### LM Fit
fit <- lm(log(y) ~ x)
s <- summary(fit)
s
```

### Gráfico do modelo linear

```{r graficoFIT}
#plotmod(fit)
```


### Estimativas

a. Pela mediana

```{r mediana}
Y <- predict(fit, newdata = data.frame(x = .7))
p_mediana <- exp(Y)
p_mediana
```

O erro do modelo, neste caso, é de `r porcento((p_mediana - Vteorico)/Vteorico)`.

b. Pela moda

```{r moda}
p_moda <- exp(Y - s$sigma)
p_moda
```

O erro do modelo, neste caso, é de `r porcento((p_moda - Vteorico)/Vteorico)`.

c. Pela média

```{r media}
p_media <- exp(Y + s$sigma^2/2)
p_media
```

O erro do modelo, neste caso, é de `r porcento((p_media - Vteorico)/Vteorico)`.

# CONCLUSÃO

| Modelo                | Previsão      | Erro (%)                                    | 
|:----------------------|--------------:|--------------------------------------------:|
| Regressão Não-Linear  | `r pNLfit`    |`r porcento((pNLfit-Vteorico)/Vteorico)`     |
| GLM (Poisson)         | `r pGfit`     |`r porcento((pGfit-Vteorico)/Vteorico)`      |
| GLM (Gauss)           | `r pGfit2`    |`r porcento((pGfit2-Vteorico)/Vteorico)`     |
| LM (Mediana)          | `r p_mediana` |`r porcento((p_mediana-Vteorico)/Vteorico)`  |
| LM (Moda)             | `r p_moda`    |`r porcento((p_moda-Vteorico)/Vteorico)`     |
| LM (Média)            | `r p_media`   |`r porcento((p_media-Vteorico)/Vteorico)`    |

# REFERÊNCIAS {-}

